【裁判字號】    98,訴,1158
【裁判日期】    991231
【裁判案由】    分割共有物
【裁判全文】
臺灣高雄地方法院民事判決              98年度訴字第1158號
原      告  曾陳寶鳳
訴訟代理人  任進福律師
複代理人    許志勇律師
被      告  黃金柱
訴訟代理人  蔡建賢律師
被      告  陳光亮
被      告  曾煌鈞
被      告  孫源明
被      告  廖孫月理
被      告  許孫秀玉
被      告  孫秀碧
被      告  阮孫秀霞
被      告  孫桃
被      告  劉道雄
前列九人共同
訴訟代理人  李來清
當事人間分割共有物事件，本院民國99年12月20日言詞辯論終結
，判決如下：
    主      文
兩造共有坐落高雄縣梓官鄉○○段三九四、三九四之一地號土地
，應予變賣，所得價金按附表所示之比例分配之。
訴訟費用由兩造各按附表所示之比例負擔。
    事實與理由
一、被告陳光亮、曾煌鈞、孫源明、廖孫月理、許孫秀玉、孫秀
    碧、阮孫秀霞、孫桃、劉道雄經合法通知，未於最後言詞辯
    論期日到場，核無民事訴訟法第386 條各款之情形，應依原
    告之聲請，由其一造辯論判決。
二、原告主張：系爭坐落於高雄縣梓官鄉○○段394 、394-1 等
    地號土地（下稱系爭土地）為兩造所共有，其應有比例如附
    表一、二所示。系爭土地依其使用目的並無不能分割之情事
    ，兩造亦無不分割之約定，爰依民法第823 條、824 條規定
    ，聲明請求將系爭土地合併分割如甲方案圖所示。
三、被告陳光亮、曾煌鈞、孫源明、廖孫月理、許孫秀玉、孫秀
    碧、阮孫秀霞、孫桃及劉道雄（下稱陳光亮等9 人）均陳述
    ：同意合併分割，亦同意原告之分割方案。被告黃金柱則以
    ：雖同意合併分割，惟不同意原告分割分案，請求依乙方案
    圖所示等語。
四、兩造對於下列事項不予爭執：
  (一)系爭土地為兩造共有，共有比例如附表一、二所示。
  (二)系爭土地依使用目的並無不能分割之情事，兩造亦無不為分
    割之約定，各共有人就系爭土地無法達成分割方法之協議。
五、本件之爭點：系爭土地應如何分割始為允當？
（一）、按各共有人得隨時請求分割共有物，而分割之方法不能
        協議決定者，法院得因任何共有人之聲請命為：一、以
        原物分配於各共有人。但各共有人均受原物之分配顯有
        困難者，得將原物分配於部分共有人。二、原物分配顯
        有困難時，得變賣共有物，以價金分配於各共有人；或
        以原物之一部分分配於各共有人，他部分變賣，以價金
        分配於各共有人。以原物為分配時，如共有人中有未受
        分配，或不能按其應有部分受分配者，得以金錢補償之
        。以原物為分配時，因共有人之利益或其他必要情形，
        得就共有物之一部分仍維持共有。共有人相同之數不動
        產，除法令另有規定外，共有人得請求合併分割。共有
        人部分相同之相鄰數不動產，各該不動產均具應有部分
        之共有人，經各不動產應有部分過半數共有人之同意，
        得適用前項規定，請求合併分割。但法院認合併分割為
        不適當者，仍分別分割之。變賣共有物時，除買受人為
        共有人外，共有人有依相同條件優先承買之權，有二人
        以上願優先承買者，以抽籤定之。民法第823 條、第
        824 條分別定有明文。
（二）、本件原告主張系爭二筆土地為兩造共有，應有部分如附
        表一、二所示，且無不為分割之約定，系爭土地亦無使
        用目的上不能分割之情事，且兩造雖經調解惟無法達成
        分割協議等情，業據其提出與所述相符之土地登記第二
        類謄本為證，並經本院調取本院97年度岡調字第63號卷
        宗核閱無誤，復為被告所不爭執，堪信原告前開之主張
        為真實。則系爭土地既均無不得分割之情形，兩造間亦
        未訂有不分割期限之特約，且兩造就系爭土地之分割方
        法並未能協議決定，兩造亦同意將系爭土地合併分割，
        則本件原告訴請裁判合併分割系爭2 筆土地，依法洵屬
        正當，自應予准許。
（三）、分割共有物之訴，係就有共有關係之共有物，以消滅共
        有關係為目的，予以分割，使共有人就共有物之一部分
        單獨取得所有權之形成訴訟（最高法院91年度台上字第
        728 號裁判意旨參照）。因形成判決乃原告要求法院以
        判決創設、變更或消滅一定法律關係之訴訟，故法院於
        分割共有物之訴訟審理中，應斟酌具體情形，如各共有
        人之利害關係、使用情形、共有物之性質及價值、經濟
        效用等，本公平經濟原則，依職權定分割方案，並不受
       當事人聲明之拘束。
（四）、經查：
 1、本件系爭土地為南北狹長，東西窄之地形，只有北側面臨嘉
    展路，南側與西側與鄰地相接並無通路可供通行。東側經向
    岡山地政事務所查詢，亦未與直接相鄰東側現況道路，尚隔
    有9008-4及9008-5地號屬於中華民國管理機關為國有財產局
    之土地，有岡山地政事務所99年9 月27日含在卷足憑。亦即
    本件土地除北側臨路之外，其於三面均未與道路相通。如此
    之狹長地形若欲分割均與道路相通，勢必只能依應有部分比
    例細分為更狹長型之土地，然如此細分顯然不但無法耕作，
    而與本件土地為農地，只能供作耕作之目的相違背，若要作
    其他利用，事實上也很困難。又該農地長久無法利用而遭部
    分共有人部分佔用，其餘共有人亦無法利用，若勉強分割將
    造成許多共有人將分配到無法臨路之袋地，對於共有人亦屬
    不公，本件系爭土地必須整體利用始符合土地及共有人經濟
    上之效用，經本院反覆衡量之結果，原物分割不但造成共有
    人不公且無任何利益，因細分之後不但利用困難，將來要出
    售予他人更是因為土地細長毫無利用價值，而乏人問津，變
    成空有土地而無法處理之窘境，與其分割後變成無利用價值
    之土地，不如趁未分割前地形整體尚稱完整，而將之變價出
    售，使有意購地整體利用之共有人競價買受，無意利用之共
    有人則分配價金，遠勝於整塊地強被分割為長條狀，將來無
    法處理為優。從而，本件土地應合併變變賣，將價金依如附
    表所示各共有人之應有部分，按比例分配於各共有人為適當
    。
 2、其餘分割方案，不論是原告所提出或被告曾金住所提出者，
    均因東側未臨接道路而不可行，本院無從採納。另系爭土地
    南側部有遭部分共有人未經全體共有人同意，亦無分管約定
    ，而自行使用或出租、出借與他人興建網室花圃、鐵棚車庫
    或木造鵝舍，不論該建物為何人所有，因其興建均未得全體
    所有人同意，於變價出賣後均應由買受人另行依無權占有之
    法律關係予以處理，乃附此敘明。
六、綜上所述，被上訴人請求裁判分割系爭土地，核無不合，且
    本件應以變賣共有物分配價金之方式分割，所得價金則按附
    表所示各應有部分比例分配予兩造。
七、本件判決之基礎已臻明確，兩造其餘主張陳述及所提之證據
    ，核與判決結果不生影響，爰不一一論列，附此敘明。
八、據上論結，原告之訴為有理由，依民事訴訟法第385 條第1
    項前段、第80條之1 、第85條第1 項，判決如主文。
中    華    民    國    99    年    12    月    31    日
                  民事第四庭法  官  陳樹村
以上正本係照原本作成。
如對本判決上訴，須於判決送達後20日內向本院提出上訴狀。如
委任律師提起上訴者，應一併繳納上訴審裁判費。
中    華    民    國    99    年    12    月    31    日
                            書記官  葉姿敏
附表一（就高雄縣梓官鄉○○段394 地號應有部分一覽表）
┌──┬────┬─────┬──┬────┬─────┐
│編號│姓    名│應有部分  │編號│姓    名│應有部分  │
├──┼────┼─────┼──┼────┼─────┤
│ 1  │黃金柱  │90/400    │ 7  │許孫秀玉│1/60      │
├──┼────┼─────┼──┼────┼─────┤
│ 2  │陳光亮  │9/40      │ 8  │孫秀碧  │1/60      │
├──┼────┼─────┼──┼────┼─────┤
│ 3  │曾陳寶鳳│1057/9040 │ 9  │阮孫秀霞│1/60      │
├──┼────┼─────┼──┼────┼─────┤
│ 4  │曾煌鈞  │9/40      │ 10 │孫桃    │1/60      │
├──┼────┼─────┼──┼────┼─────┤
│ 5  │孫源明  │1/60      │ 11 │劉道雄  │977/9040  │
├──┼────┼─────┼──┼────┼─────┤
│ 6  │廖孫月理│1/60      │    │        │          │
└──┴────┴─────┴──┴────┴─────┘
附表二（就高雄縣梓官鄉○○段394-1 地號應有部分一覽表）
┌──┬────┬─────┬──┬────┬─────┐
│編號│姓    名│應有部分  │編號│姓    名│應有部分  │
├──┼────┼─────┼──┼────┼─────┤
│ 1  │黃金柱  │1/4       │ 4  │曾煌鈞  │1/4       │
├──┼────┼─────┼──┼────┼─────┤
│ 2  │陳光亮  │1/4       │ 5  │劉道雄  │9/232     │
├──┼────┼─────┼──┼────┼─────┤
│ 3  │曾陳寶鳳│49/232    │    │        │          │
└──┴────┴─────┴──┴────┴─────┘

司法院資訊處製作；財團法人民間司法改革基金會備份。
